【裁判字號】    98,訴,2559
【裁判日期】    990325
【裁判案由】    土地增值稅
【裁判全文】
臺北高等行政法院判決
                                      98年度訴字第2559號
                                    99年3 月18日辯論終結
原      告  甲○○○
被      告  臺北縣政府稅捐稽徵處
代  表  人  乙○○（代理處長）.
訴訟代理人  丙○○
            丁○○
上列當事人間土地增值稅事件，原告不服臺北縣政府中華民國98
年11月10日北府訴決字第0980293411號訴願決定（案號：000000
00號 ），提起行政訴訟，本院判決如下：
    主  文
原告之訴駁回。
訴訟費用由原告負擔。
    事實及理由
甲、程序方面:
    本件原告經受合法通知，未於言詞辯論期日到場，核無行政
    訴訟法第218 條準用民事訴訟法第386 條各款所列情形，爰
    併準用民事訴訟法第385 條第1 項前段規定，依被告之聲請
    ，由其一造辯論而為判決。
乙、實體方面:
一、事實概要：
    原告原所有坐落臺北縣鶯歌鎮○○段大湖小段428-196 地號
    土地（下稱系爭土地），於民國（下同）86年3 月3 日經臺
    灣板橋地方法院（下稱板橋地方法院）民事執行處拍賣確定
    ，被告以一般用地稅率課徵土地增值稅通知板橋地方法院代
    為扣繳，並於86年8 月5 日完納。嗣原告於96年6 月8 日向
    被告申請改按自用住宅用地稅率課徵土地增值稅及就重新規
    定地價增繳之地價稅予以抵繳應納之土地增值稅，並請求退
    還溢繳稅款予執行法院重新分配，案經被告審核後，以96年
    6 月23日北稅財一字第0960075688號函否准所請；原告不服
    ，提起訴願，經臺北縣政府以96年11月9 日北府訴決字第09
    60477176號函檢送訴願決定書（案號: 00000000）駁回，並
    於同年月15日合法送達在案。後因稅捐稽徵法第28條於98年
    1 月21日修正公布，被告依原告96年6 月8 日申請書，以98
    年3 月10日北稅土字第0980022195號函就系爭土地重新規定
    地價所增繳之地價稅予以抵繳應納之土地增值稅新臺幣（以
    下同）6,719 元並加計利息退還執行法院重新分配並通知原
    告。原告不服，主張被告應准其改按自用住宅用地稅率課徵
    土地增值稅，並退還所溢繳之稅額，提起訴願，亦遭決定駁
    回，遂向本院提起行政訴訟。
二、本件原告主張：
    原告經受合法通知，未於準備程序及言詞辯論等期日到場，
    依其起訴狀記載略以:
  (一)稅捐稽徵法第28條規定：「納稅義務人自行適用法令錯誤或
    計算錯誤溢繳之稅款，得自繳納之日起五年內提出具體證明
    ，申請退還；屆期未申請者，不得再行申請。納稅義務人因
    稅捐稽徵機關適用法令錯誤、計算錯誤或其他可歸責於政府
    機關之錯誤，致溢繳稅款者，稅捐稽徵機關應自知有錯誤原
    因之日起2 年內查明退還，其退還之稅款不以5 年內溢繳者
    為限。前2 項溢繳之稅款，納稅義務人以現金繳納者，應自
    其繳納該項稅款之日起，至填發收入退還書或國庫支票之日
    止，按溢繳之稅額，依繳納稅款之日郵政儲金1 年期定期儲
    金固定利率，按日加計利息，一併退還。本條修正施行前，
    因第2 項事由致溢繳稅款者，適用修正後之規定。前項情形
    ，稅捐稽徵機關於本條修正施行前已知有錯誤之原因者，2
    年之退還期間，自本條修正施行之日起算。」是依第1 項規
    定，若屬納稅義務人之錯誤而溢繳稅額者，得在繳納之日起
    算5 年以內請求退還；但若屬稽徵機關之錯誤或可歸責於稽
    徵機關致納稅義務人溢繳稅額者，其退稅款不以5 年以內為
    限，5 年以外之稅款亦得退還之，不能適用稅捐稽徵法第28
    條第1 項規定之限制。
  (二)次按，土地所有權移轉，依規定由權利人單獨申報土地移轉
    現值或無須申報土地移轉現職之案件，稽徵機關應主動通知
    土地所有權人，其合於自用住宅用地要件者，應於收到通知
    之次日起30日內提出申請，逾期申請者，不得適用自用住宅
    地稅率課徵土地增值稅，為土地稅法第34條之1 第2 項所明
    定。故若單獨申報土地移轉現值或無須申報土地移轉現值之
    案件，土地所有權人無收到稽徵機關之通知，縱逾30日之期
    間，亦得申請選擇適用自用住宅用地稅率課徵土地增值稅，
    因未通知屬可歸責於稽徵機關之錯誤，致納稅義務人溢繳稅
    額，依稅捐稽徵法第28條第2 項規定，稽徵機關辦理退稅不
    受時效之限制。此規定可依稅捐稽徵法第1 條：「稅捐之稽
    徵，依本法之規定，本法未規定者，依其他有關法律之規定
    」有優先於其他法律而適用之效力而得之。
  (三)原告所有系爭土地一直作自用住宅使用，並辦竣戶籍登記，
    無出租、營業之事實，未曾適用優惠稅率課徵土地增值稅，
    且不曾收到被告依土地稅法第34條之1 第2 項規定之通知，
    為被告於申請程序及訴願程序所不爭執，原告本得選擇適用
    自用住宅用地稅率課徵土地增值稅，被告竟不依法通知有溢
    繳稅額之情事，足見被告有可歸責之原因，非無可歸責者，
    依稅捐稽徵法第28條第4 、5 項之規定，因知悉原告之申請
    後依法辦理退稅而不為，顯違背法律規定。
  (四)核被告否准之理由，係以「已逾行政程序法第131 條5 年時
    效」云云。稅捐稽徵法第1 條之規定，本案既應適用土地稅
    法第34條之1 第2 項及稅捐稽徵法第28條之規定，此為特別
    規定，依法規適用原則，即無適用行政程序法第131 條規定
    之餘地，是被告原處分適用法規有錯誤，請依法撤銷之。
  (五)至訴願決定機關維持原處分之理由略以：本案被告固不能舉
    證原告收到依土地稅法第34條之1 第2 項規定之通知，亦無
    行政程序法第131 條規定之適用，應得類推適用民法第125
    條，並參民法總則施行法第18條規定，適用行政程序法第13
    1 條規定結果，本案延至95年1 月2 日屆滿，原告遲至96年
    6 月8 日提出申請已逾5 年時效云云。惟，適用自用住宅用
    地稅率時效之進行，自原告收到被告之通知起算，此參土地
    稅法第34條之1 第2 項規定益明，此為特別規定，被告既未
    通知原告申請適用自用住宅用地稅率課徵土地增值稅，時效
    之始日不能開始進行，自無訴願決定機關所謂本案延至95年
    1 月2 日屆滿之情事，而無時效消滅規定之適用。從而，原
    告所有被拍賣房地符合自用住宅用地稅率要件，由於被告未
    依法律規定通知原告得申請，致被依一般稅率課徵土地增值
    稅而溢繳稅額，足見被告有可歸責之法律事原因，而無稅捐
    稽徵法第28條第1 項規定之適用，自應撤銷原處分及訴願決
    定，令依原告申請作成行政處分之義務。
  (六)末按，「履行義務，不得拒絕。」有最高法院20年度上字第
    217 號判決可稽，此於行政法上亦同。另參照行政程序法第
    4 條：行政行為應受法律及一般法律原則之拘束規定即明。
    學者李惠宗於所著行政程序法要義，91年11月初版第59頁上
    ，亦認義務不得拒絕為行政行為之準則，故「履行義務，不
    得拒絕」為行政機關應遵循之法則，行政機關應受履行義務
    不得拒絕原則之拘束，委無疑義。因此，原處分及訴願決定
    認事用法非無可議，皆有撤銷之原因，而原告之申請，於法
    又無不合，自有課予義務之必要。
  (七)綜上所述，原處分及訴願決定均有違誤之處，為此，原告提
    起本件行政訴訟，並聲明求為判決：訴願決定及原處分關於
    否准原告申請所有於86年間經執行法院拍賣系爭土地1 筆，
    面積0.0076公頃，所有權全部，依自用住宅用地稅率課課徵
    土地增值稅及退還溢繳稅額部分均撤銷。被告對於原告申請
    就系爭土地應作成准選擇適用自用住宅用地稅率課徵土地增
    值稅之行政處分，並自拍定人代為繳納稅款之日起算，至填
    發收入退還書國庫支票之日止，按更正稅額，依代為繳納稅
    款之日郵政儲金1 年期定期存款利率，按日加計利息，將溢
    繳稅款退還法院重新分配。訴訟費用由被告負擔。
三、被告則以：
  (一)按行為時稅捐稽徵法第6 條第3 項規定：「經法院執行拍賣
    或交債權人承受之土地，其拍定或承受價額為該土地之移轉
    現值，執行法院應於拍定或承受5 日內，將拍定或承受價額
    通知當地主管機關依法核課土地增值稅，並由執行法院代為
    扣繳。」；「土地稅法第34條之1 第2 項規定：「土地所有
    權移轉，依規定由權利人單獨申報土地移轉現值或無須申報
    土地移轉現值之案件，稽徵機關應主動通知土地所有權人，
    其合於自用住宅用地要件者，應於收到通知之次日起30日內
    提出申請，逾期申請者，不得適用自用住宅用地稅率課徵土
    地增值稅。」次按98年1 月21日修正公布之稅捐稽徵法第28
    條規定：「納稅義務人自行適用法令錯誤或計算錯誤溢繳之
    稅款，得自繳納之日起5 年內提出具體證明，申請退還；屆
    期未申請者，不得再行申請。納稅義務人因稅捐稽徵機關適
    用法令錯誤、計算錯誤或其他可歸責於政府機關之錯誤，致
    溢繳稅款者，稅捐稽徵機關應自知有錯誤原因之日起2 年內
    查明退還，其退還之稅款不以5 年內溢繳者為限。前2 項溢
    繳之稅款，納稅義務人以現金繳納者，應自其繳納該項稅款
    之日起，至填發收入退還書或國庫支票之日止，按溢繳之稅
    額，依繳納稅款之日郵政儲金1 年期定期儲金固定利率，按
    日加計利息，一併退還。本條修正施行前，因第2 項事由致
    溢繳稅款者，適用修正後之規定。前項情形，稅捐稽徵機關
    於本條修正施行前已知有錯誤之原因者，2 年之退還期間，
    自有本條修正施行之日起算。」
  (二)又「一、有關行政程序法於90年1 月1 日施行前，非屬稅捐
    稽徵法第28條規定範圍之退稅請求權，其請求權之消滅時效
    期間，應類推適用稅捐稽徵法第28條之規定。至於行政程序
    法於90年1 月1 日施行後，上項退稅請求權之消滅時效期間
    ，應適用該法第131 條之規定。…三、本令發布前，已向主
    管稽徵機關提出申請退稅尚未確定之案件，仍准適用申請時
    之相關令釋規定辦理。」為財政部95年12月6 日台財稅字第
    09504569920號令所釋。
  (三)本案原告所有系爭土地，前於86年3 月3 日經板橋地方法院
    拍賣確定，被告以一般用地稅率課徵土地增值稅通知板橋地
    方法院代為扣繳，並於86年8 月5 日完納。嗣原告就系爭土
    地於96年6 月8 日向被告申請改按自用住宅用地稅率課徵土
    地增值稅及重新規定地價增繳之地價稅予以抵繳應納之土地
    增值稅，並請求退還溢繳稅款予執行法院重新分配，案經被
    告審核後，認原告之申請為行政程序法施行前之案件，依財
    政部95年12月6 日台財稅字第09504569920 號令之規定，應
    類推適用修正前稅捐稽徵法第28條之規定，以96年6 月23日
    北稅財一字第0960075688號函否准所請，原告不服，提起前
    次訴願，遭臺北縣政府以96年11月9 日北府訴決字第096047
    7176號函（卷號：00000000）駁回，該訴願決定書並於96年
    11月15日送達，原告未提起行政訴訟已告確定在案。嗣因稅
    捐稽徵法第28條於98年1 月21日修正公布，被告遂主動依原
    告96年6 月8 日申請書，以原處分就系爭土地重新規定地價
    所增繳之地價稅予以抵繳應納之土地增值稅6,719 元並加計
    利息退還予執行法院重新分配並通知原告，原告對原處分不
    服，主張被告應按渠申請改按自用住宅用地稅率課徵土地增
    值稅云云，惟如前所述查原告前於96年6 月8 日已就系爭土
    地向被告申請改按自用住宅用地稅率課徵地價稅，經被告否
    准，原告不服提起前次訴願遭決定駁回，因未提行政訴訟而
    告確定。而原處分僅係依新修正稅捐稽徵法第28條第2 項規
    定主動依原告96年6 月8 日申請書退還系爭土地核算土地增
    值稅時未按重新規定地價所增繳之地價稅予以抵繳應納之土
    地增值稅部分，是原處分並不及於前次訴願決定已告確定部
    分。再者，本案請求之法律關係主要為請求依自用住宅稅率
    課徵土地增值稅，應屬於一般公法上之請求權，並非稅捐稽
    徵法第28條之退稅請求權，併予敘明。
  (四)綜上論述，原處分及訴願決定並無違誤等語，資為抗辯。並
    聲明求為判決駁回原告之訴、訴訟費用由原告負擔。
四、上開事實概要欄所述之事實，除後列之爭點事項外，其餘為
    兩造所不爭執，並有原處分書、被告98年4 月3 日北稅土字
    第0980034328號函、98年3 月13日退稅優惠存款支票、原告
    98年度各類所得暨免扣繳憑單、原告戶籍資料、被告土地增
    值稅退稅核定處理表、被告97年4 月21日北稅法字第097004
    7975號函、被告98年2 月7 日法院拍賣土地地價稅、房屋稅
    核課情形查復表（地價稅用）、原告85年地價稅課稅明細表
    、繳款書查詢清單、土地卡、公告地價表、86年度土地增值
    稅繳款書（一般法拍）、板橋地方法院86年4 月7 日85年度
    民執地字第11196 號民事執行處函、原告96年6 月7 日申請
    函、原告96年6 月7 日土地所有權人無租賃情形聲明書、原
    告96年6 月7 日土地所有權移轉自用住宅地申請書、土地登
    記簿資料等件分別附原處分卷、訴願卷及本院卷可稽，為可
    確認之事實。
五、歸納兩造上述之主張，本件爭執之重點在於: 原處分有無就
    原告申請系爭土地改按自用住宅用地稅率課徵土地增值稅及
    退還溢繳稅款部分作成否准處分? 本院判斷如下:
  (一)按「土地所有權人申請按自用住宅用地稅率課徵土地增值稅
    ，應於土地現值申報書註明自用住宅字樣，並檢附戶口名簿
    影本及建築改良物證明文件；其未註明者，得於繳納期間屆
    滿前，向當地稽徵機關補行申請，逾期不得申請依自用住宅
    用地稅率課徵土地增值稅。」「土地所有權移轉，依規定由
    權利人單獨申報土地移轉現值或無須申報土地移轉現值之案
    件，稽徵機關應主動通知土地所有權人，其合於自用住宅用
    地要件者，應於收到通知之次日起30日內提出申請，逾期申
    請者，不得適用自用住宅用地稅率課徵土地增值稅。」土地
    稅法第34條之1 第1 項及第2 項定有明文。依首揭規定，稽
    徵機關應主動通知土地所有權人，倘稽徵機關無法證明已通
    知所有權人，此30日之不變期間（為除斥期間非短期時效）
    即無從起算，不生逾期申請不得適用自用住宅用地稅率課徵
    土地增值稅之效果。次按「主管稽徵機關接到執行機關通知
    之有關土地拍定或承受價額等事項後，除應於七日內查定應
    納土地增值稅並填掣土地增值稅繳納通知書註明執行機關拍
    賣字樣，送請執行機關代為扣繳外，並應查明該土地之欠繳
    土地稅額參與分配。」、「經法院或行政執行署執行拍賣或
    交債權人承受之土地，執行法院或行政執行署應於拍定或承
    受五日內，將拍定或承受價額通知當地主管機關，依法核課
    土地增值稅、地價稅、房屋稅，並由執行法院或行政執行署
    代為扣繳。」、「納稅義務人自行適用法令錯誤或計算錯誤
    溢繳之稅款，得自繳納之日起五年內提出具體證明，申請退
    還；屆期未申請者，不得再行申請。納稅義務人因稅捐稽徵
    機關適用法令錯誤、計算錯誤或其他可歸責於政府機關之錯
    誤，致溢繳稅款者，稅捐稽徵機關應自知有錯誤原因之日起
    二年內查明退還，其退還之稅款不以五年內溢繳者為限。前
    二項溢繳之稅款，納稅義務人以現金繳納者，應自其繳納該
    項稅款之日起，至填發收入退還書或國庫支票之日止，按溢
    繳之稅額，依繳納稅款之日郵政儲金一年期定期儲金固定利
    率，按日加計利息，一併退還。本條修正施行前，因第二項
    事由致溢繳稅款者，適用修正後之規定。前項情形，稅捐稽
    徵機關於本條修正施行前已知有錯誤之原因者，二年之退還
    期間，自本條修正施行之日起算。」分別為土地稅法施行細
    則第61條、稅捐稽徵法第6 條第3 項及第28條所規定。
  (二)按「人民對於中央或地方機關之行政處分，認為違法或不當
    ，致損害其權利或利益者，得依本法提起訴願。」、「自然
    人、法人、非法人之團體或其他受行政處分之相對人及利害
    關係人得提起訴願。」訴願法第1 條第1 項前段及第18條分
    別定有明文。次按「人民因中央或地方機關之違法行政處分
    ，認為損害其權利或法律上之利益，經依訴願法提起訴願而
    不服其決定，或提起訴願逾3 個月不為決定，或延長訴願決
    定期間逾2 個月不為決定者，得向高等行政法院提起撤銷訴
    訟。」「訴願人以外之利害關係人，認為第1 項訴願決定，
    損害其權利或法律上之利益者，得向高等行政法院提起撤銷
    訴訟。」行政訴訟法第4 條第1 項、第3 項分別定有明文。
    可知當事人提起行政訴訟之目的，在於請求行政法院對其爭
    執之行政處分或公法上法律關係所為之本案判決，惟行政法
    院為本案判決，須原告提起之訴，具備一定之要件，即須有
    訴之利益，始得為之。
  (三)經查，原告原所有系爭土地，於86年3 月3 日經板橋地方法
    院拍賣確定，被告以一般用地稅率課徵土地增值稅通知板橋
    地方法院代為扣繳，並於86年8 月5 日完納。嗣原告就系爭
    土地於96年6 月8 日向被告申請改按自用住宅用地稅率課徵
    土地增值稅及重新規定地價增繳之地價稅予以抵繳應納之土
    地增值稅，並請求退還溢繳稅款予執行法院重新分配( 見原
    處分卷第8 頁) ，案經被告審核後，認原告之申請為行政程
    序法施行前之案件，依財政部95年12月6 日台財稅字第0950
    4569920 號令之規定，應類推適用修正前稅捐稽徵法第28條
    之規定，以96年6 月23日北稅財一字第0960075688號函否准
    所請( 見原處分卷第17-18 頁) ，原告不服，提起訴願，遭
    臺北縣政府以96年11月9 日北府訴決字第0960477176號函（
    卷號：00000000）駁回( 見原處分卷第29-32 頁) ，該訴願
    決定書並於96年11月15日送達，原告未提起行政訴訟已告確
    定在案。嗣因稅捐稽徵法第28條於98年1 月21日修正公布，
    被告遂主動依原告96年6 月8 日申請書，以原處分就系爭土
    地重新規定地價所增繳之地價稅予以抵繳應納之土地增值稅
    6,719 元並加計利息退還予執行法院重新分配並通知原告。
    可知，原處分僅係依新修正稅捐稽徵法第28條第2 項規定主
    動依原告96年6 月8 日申請書退還系爭土地核算土地增值稅
    時未按重新規定地價所增繳之地價稅予以抵繳應納之土地增
    值稅部分，並未就原告申請系爭土地改按自用住宅用地稅率
    課徵土地增值稅及退還溢繳稅額部分作成否准處分，此觀原
    處分記載: 「主旨: 台端所有坐落鶯歌鎮○○段大湖小段42
    8-196 地號1 筆土地經法院拍賣，申請增繳之地價稅抵繳應
    納之土地增值稅並退還溢繳稅款乙案，復請查照，說明: 一
    、依台端96年6 月8 日申請書辦理。... 三、台端申請抵繳
    增繳之地價稅，... 經查台端持有土地期間內，尚有80、83
    、84及85年期之地價稅款未繳納，扣除4年 期欠繳之地價稅
    後，准予抵繳旨揭土地應繳土地增值稅總額百分之一，抵繳
    數額為6,719 元，並自繳納之日起，按日加計利息一併退還
    ，其溢繳之稅款6,719 元及利息依規定以臺灣板橋地方法院
    為受退款人，並於辦妥退稅手續後，將退稅支票移送法院依
    規定處理。」等語甚明( 見本院卷第9 頁) 。故原告就系爭
    土地於96年6 月8 日向被告申請改按自用住宅用地稅率課徵
    土地增值稅並請求退稅部分，前經被告以96年6 月23日北稅
    財一字第0960075688號函否准所請確定在案，本件既無系爭
    否准原告申請系爭土地改按自用住宅用地稅率課徵土地增值
    稅及退還溢繳稅額之處分存在，原告不服申請系爭土地改按
    自用住宅用地稅率課徵土地增值稅及退還溢繳稅額部分，提
    起本件行政訴訟，係就不存在之行政處分提起行政訴訟，欠
    缺權利保護之必要，屬無訴之利益，自應予以駁回。
六、綜上，本件原告起訴，欠缺權利保護之必要，訴願決定駁回
    之理由，雖有可議，但其結果不利益於原告，與本院判決，
    可稱相同，原告仍執前詞，訴請撤銷原處分及訴願決定關於
    否准原告申請所有於86年間經執行法院拍賣系爭土地1 筆，
    面積0.0076公頃，所有權全部，依自用住宅用地稅率課課徵
    土地增值稅及退還溢繳稅額部分。並求為判命被告對於原告
    申請就系爭土地應作成准選擇適用自用住宅用地稅率課徵土
    地增值稅之行政處分，並自拍定人代為繳納稅款之日起算，
    至填發收入退還書國庫支票之日止，按更正稅額，依代為繳
    納稅款之日郵政儲金1 年期定期存款利率，按日加計利息，
    將溢繳稅款退還法院重新分配之行政處分，為無理由，應予
    駁回。另本件訴訟因欠缺權利保護必要，既經駁回在案，兩
    造其餘之主張及陳述等項，即無庸加以審酌，附此指明。
據上論結，本件原告之訴為無理由，爰依行政訴訟法第98條第1
項前段、第218 條，民事訴訟法第385 條第1 項前段，判決如主
文。
中    華    民    國    99    年    3      月    25   日
                      臺北高等行政法院第七庭
                                審判長法  官  吳慧娟
                                      法  官  陳心弘
                                      法  官  林惠瑜
上為正本係照原本作成。
如不服本判決，應於送達後20日內，向本院提出上訴狀並表明上
訴理由，如於本判決宣示後送達前提起上訴者，應於判決送達後
20日內補提上訴理由書（須按他造人數附繕本）。
中    華    民    國    99    年    3     月     25   日
                                      書記官  劉道文


司法院資訊處製作；財團法人民間司法改革基金會備份。
